【裁判字號】    97,台上,1798
【裁判日期】    970425
【裁判案由】    偽造有價證券
【裁判全文】
最高法院刑事判決            九十七年度台上字第一七九八號
上  訴  人  台灣高等法院台中分院檢察署檢察官
被      告  甲○○
上列上訴人因被告偽造有價證券案件，不服台灣高等法院台中分
院中華民國九十六年九月二十日第二審更審判決（九十六年度上
更(一)字第二八號，起訴案號：台灣苗栗地方法院檢察署八十九年
度偵字第四四二四號），提起上訴，本院判決如下：
    主  文
原判決撤銷，發回台灣高等法院台中分院。
    理  由
本件原判決認定被告甲○○得知駱溪仔（已歿）之子駱萬財（經
第一審判處有期徒刑一年十月，緩刑三年確定，已歿）因處理駱
溪仔出售土地事宜，為駱溪仔保管印章，而駱萬財並無工作，且
積欠被告金錢，認為有機可乘，於民國八十六年八月至十月間某
日，與駱萬財謀議向駱溪仔詐取財物，而共同基於偽造有價證券
之犯意聯絡，先由駱萬財購買空白本票一本十張，同時盜用駱溪
仔之印章加蓋後，交付被告收執。嗣被告與同居人王美蘭（未經
起訴）承上共同偽造有價證券之犯意聯絡，由王美蘭偕同不知情
之被告之子周慶豐，於八十七年二月二日，攜帶其中如原判決附
表一所示已盜蓋印章之空白本票三張，至苗栗縣通宵鎮白東里十
七之五號駱萬財住處，由周慶豐以電話請示被告，轉知駱萬財於
該三張空白本票上，分別偽填如原判決附表一所示之發票日及金
額，而偽造本票，並由駱萬財在本票背書後，交付王美蘭收訖。
王美蘭即於八十八年七月二十九日，以上開本票三張，向台灣苗
栗地方法院聲請裁定本票准予強制執行獲准，進而於八十九年一
月間，持該裁定向同法院聲請強制執行。迨王美蘭向台灣苗栗地
方法院檢察署，告訴駱溪仔、駱萬財共同涉犯詐欺取財罪，駱萬
財於案件偵查中，在犯罪被發覺前，於八十九年六月十六日台灣
苗栗地方法院檢察署檢察官訊問時，向檢察官自首而接受裁判等
情。因而撤銷第一審關於被告部分之科刑判決，改判論處被告共
同意圖供行使之用，而偽造有價證券罪刑，固非無見。
惟查：(一)證人依法應具結而未具結者，其證言不得作為證據，為
刑事訴訟法第一百五十八條之三所明定。審其立法目的，係用以
擔保證人所為證言係據實陳述，並未匿、飾、增、減。原判決理
由壹係說明未有證據顯示檢察官訊問駱溪仔、駱萬財有何不法取
供之情形，則駱溪仔、駱萬財所為陳述，依刑事訴訟法第一百五
十九條之一第二項規定，得為證據，因而採取駱溪仔、駱萬財於
檢察官八十九年十月十六日訊問時所為陳述，資為認定被告犯罪
事實之證據（見原判決理由貳、一、(一)第十八行至第二二行）。
惟駱溪仔、駱萬財於檢察官八十九年十月十六日訊問時，係以被
告而非證人身分應訊，於陳述前並未具結（見八十九年度偵字第
四０五０號卷第十頁至第十二頁）。又原判決採取駱萬財於上訴
審之證言，據為認定被告犯罪事實之證據（見原判決理由貳、一
、(一)第二十行）。惟駱萬財經第一審判決確定，其於上訴審九十
二年十一月六日審判期日係以證人身分到庭作證，亦未具結（見
上訴審卷第一０三頁至第一０六頁）。上述駱溪仔、駱萬財所為
陳述，均核與刑事訴訟法第一百五十八條之三之規定不合，何以
仍得為證據，原判決未加說明，即遽予採為認定犯罪事實之證據
，自屬判決理由欠備，亦與證據法則有違。(二)無證據能力、未經
合法調查之證據，不得作為判斷之依據，刑事訴訟法第一百五十
五條第二項定有明文。又依同法第一百六十五條第一項規定，卷
宗內之筆錄或其他文書可為證據者，應向當事人、代理人、辯護
人或輔佐人宣讀或告以要旨。此為事實審法院於審判期日就文書
證據所應踐行之調查方法及程序，旨在使當事人澈底瞭解該等文
書之內容及意涵，而為充分之辯論，以使法院形成正確之心證。
故法院就文書證據，如未確實依照上開法定調查方法，於審判期
日踐行調查程序，而遽採為判決之基礎，即難謂其判決於證據法
則無所違背。原判決援引台灣苗栗地方法院九十二年度再易字第
三號民事判決作為判斷之依據（見原判決理由貳、一、(二)2.(3)
），惟原審於九十六年九月六日審判期日，並未就該民事判決踐
行調查程序（見原審卷第一一九頁至第一二五頁，按原審係九十
六年九月十日列印台灣苗栗地方法院九十二年度再易字第三號民
事判決電子檔附卷），核與證據法則不合。(三)有罪判決書之事實
一欄，為判斷其適用法令當否之準據，應將法院依職權認定與論
罪科刑有關之事實，諸凡犯罪之時間、地點、方法、態樣，以及
適用法律有關之事項，均應為詳實之記載，然後於理由內逐一說
明其憑以認定之證據，並使事實認定與理由說明，互相適合，方
為合法。倘若事實未有記載，而理由加以說明，或事實已有記載
，而理由未予說明，或事實認定與理由說明，不相一致，或事實
或理由欄內之記載，前後齟齬，或事實認定與所採之證據不相適
合，按諸刑事訴訟法第三百七十九條第十四款規定，均為判決不
載理由，或所載理由矛盾，其判決當然違背法令。(1)原判決認定
被告共同在如原判決附表一所示之空白本票，盜蓋「駱溪仔」之
印章，惟就盜蓋印章之具體犯罪行為，並未明確認定係盜蓋若干
枚，及敘明其認定之依據，而僅籠統記載為盜蓋印章，於判決理
由亦僅說明係以一行為同時盜蓋印章，已有判決不載理由之違法
。(2)原判決認定被告共同同時在如原判決附表一、二所示空白本
票十張，盜蓋「駱溪仔」之印章，並於原判決附表二備註欄記載
「發票人欄處盜蓋駱溪仔印章一枚」。惟卷附如原判決附表一所
示本票影本（見八十九年度他字第三０九號卷第四頁），每張本
票上均加蓋「駱溪仔」之印章三枚，並非僅有一枚。倘原判決附
表一、二所示之空白本票，其上盜蓋印章之情形一致，原判決認
定如原判決附表二所示之空白本票僅盜蓋「駱溪仔」之印章各一
枚，其認定事實與所採之證據即不相適合，核有判決理由矛盾之
違誤。(四)認定事實所憑之證據，必須確實存在，就該案卷宗不難
考見者，始克當之。倘判決書內所記載之證據，與卷宗內之筆錄
或文件之內容不相適合，則其判決之根據，實際上並不存在，自
屬採證違法。駱溪仔於第一審到庭作證，由審判長訊以有無王美
蘭所稱八十五年十二月三十日借貸新台幣（下同）三百萬元情事
？即情緒激動，昏倒在地，經緊急送醫治療（見第一審卷第五二
頁至第五四頁）。原判決理由記載駱溪仔於第一審證述：伊未曾
簽發如原判決附表一所示本票，向王美蘭借款三百三十萬元等情
（見原判決理由貳、一、(一)第十八、十九行），已與卷存筆錄內
容不相適合，所為採證難謂適法。(五)執票人就本票聲請法院裁定
強制執行事件，屬非訟事件，法官僅據執票人之聲請為形式上審
查無訛，即將本票內容登載於裁定書上准予強制執行，無須為實
質上審查，以判斷本票內容之真偽，故以偽造之本票聲請法院裁
定准予強制執行，如足以生損害於公眾或他人，尚犯刑法第二百
十四條之使公務員登載不實罪。又行使偽造有價證券，以取得票
面價值之對價，固不另論詐欺罪，但如以偽造之本票聲請法院裁
定准予強制執行後，執該裁定為執行名義，聲請強制執行，則為
行使偽造有價證券以外之另一行為，應併論以刑法第三百三十九
條第一項之詐欺取財罪或第三項、第一項之詐欺取財未遂罪。原
判決認定被告與王美蘭共同偽造本票後，並以該偽造之本票三張
，向台灣苗栗地方法院聲請裁定本票准予強制執行獲准，進而持
該裁定向同法院聲請強制執行，惟僅論以共同偽造有價證券罪，
而未併論以共同使公務員登載不實罪、詐欺取財未遂罪，難謂無
適用法則不當之違誤。(六)量刑固屬法院自由裁量之職權，然仍應
受比例、罪刑相當原則等法則之拘束，並非可恣意為之，致礙及
公平正義之維護，必須兼顧一般預防之普遍適應性與具體個案特
別預防之妥當性，始稱相當。而刑法第五十九條之酌量減輕其刑
，必於犯罪之情狀，在客觀上足以引起一般同情，認為即予宣告
法定最低度刑期，猶嫌過重者，始有其適用。原判決固有敘明「
被告與駱萬財、王美蘭共同以駱溪仔名義偽造有價證券，欲持向
駱溪仔詐欺財物固值非難，然被告於本件偽造有價證券犯行並未
有任何所得，犯罪實害尚非鉅大，且其目的起因之一又係被害人
駱溪仔之子駱萬財並無工作，且缺款花用，在外又積欠他人款項
，並非單屬被告為圖個人私利而致，再本件所偽造之本票亦經駱
溪仔之繼承人提起確認本票債權不存在勝訴確定，將來對於駱溪
仔之繼承人已無受損害之虞。本院斟酌被告因短於思慮，致犯本
件偽造有價證券罪行，偽造本票被害對象僅為駱溪仔一人，並未
廣泛流通，對金融秩序未生重大危害，對被害人駱溪仔及其繼承
人造成之損失亦屬輕微，其犯罪之情狀客觀上顯有可憫恕之處，
倘處以法定本刑之最低刑度有期徒刑三年，在客觀上足以引起一
般人之同情而猶嫌過重」等語，據以援引刑法第五十九條規定，
酌量減輕其刑。惟原判決所敘緣由核屬被告犯罪之動機、有無犯
罪所得及所生損害是否鉅大等範圍，僅屬刑法第五十七條科刑輕
重標準應斟酌之事項，尚非即可作為適用刑法第五十九條酌量減
輕其刑之依據。以被告先則為逞一己貪念，處心積慮偽造本票以
謀奪駱溪仔之財產，於駱溪仔發現情弊，拒絕就範，仍不肯罷手
，洗心改過，竟繼而聲請裁定、強制執行，甚至提起民事訴訟及
刑事告訴。於本件偵查、審判程序，猶一再堅持否認犯行，再三
砌詞辯解，並聲請傳喚數名證人附和其不實說詞，力圖諉罪卸責
，及至更一審始承認犯行，而事後迄未賠償駱溪仔或其繼承人分
文之諸般犯罪情狀，可否謂為顯可憫恕，認宣告最低度刑仍嫌過
重，而得適用刑法第五十九條規定，酌量減輕其刑，尚有斟酌餘
地。究竟被告有何特殊原因與環境，在客觀上足以引起一般同情
，認為即予宣告法定最低度刑猶嫌過重之確切理由，原判決所為
說明有欠完備，核有判決理由不備及適用法則不當之違法。以上
，或係檢察官上訴意旨所指摘，或為本院得依職權調查之事項，
應認原判決仍有撤銷發回更審之原因。又原判決理由貳、三、(一)
第二三行有關「偽造印章」之記載，應係「盜用印章」之誤；被
告何以適用修正後刑法第七十四條第一項第二款之規定，諭知緩
刑，並未說明理由，案經發回，併請注意及之。
據上論結，應依刑事訴訟法第三百九十七條、第四百零一條，判
決如主文。
中    華    民    國  九十七  年    四    月  二十五  日
                      最高法院刑事第七庭
                          審判長法官  洪  清  江
                                法官  石  木  欽
                                法官  韓  金  秀
                                法官  陳  晴  教
                                法官  李  錦  樑
      本件正本證明與原本無異
                                      書  記  官
中    華    民    國  九十七  年    五    月    五    日
                                                      v


司法院資訊處製作；財團法人民間司法改革基金會備份。
